最高法院刑事判決　　　　　　　　　　　　　　　九十一年度台上字第四五五八號
　　上　訴　人　甲○○
　　選任辯護人　張立中律師
右上訴人因殺人案件，不服台灣高等法院中華民國九十一年五月十六日第二審判決（
九十年度上重訴字第三二號，起訴案號：台灣士林地方法院檢察署八十九年度偵字第
八六三九號），提起上訴，本院判決如左：
    主  文
原判決撤銷，發回台灣高等法院。
    理  由
本件原判決認定上訴人甲○○於民國八十九年八月中旬與被害人張雅玲認識，二人曾
外出約會數次，上訴人遂對被害人產生好感。嗣被害人有意分手，雙方因而發生爭執
，被害人曾向其姊張雅琪表示與上訴人吵架。同年九月二十六日上午六時四十分許，
上訴人駕駛其所有第ＦＨ｜○二○八號白色賓士牌自用小客車，至台北縣淡水鎮○○
路一八二巷二十一號處欲接送被害人上班，俾乘機談判，遭被害人拒絕，竟頓萌殺人
之犯意，先駕車將被害人撞倒，致被害人產生對衝性顱腦鈍力損傷，中度，右前額部
、右頂顳部至枕部頭皮下廣泛顯著出血、左側額頂葉蜘蛛膜下腔出血九〤四公分、左
側顳葉蜘蛛膜下腔出血九〤五公分及皮質挫傷四〤三‧五〤○‧三（深度）公分、左
側顳葉後方皮質挫傷二處分別為一‧六〤一〤○‧八〤○‧一公分、大腦廣泛充血與
水腫等傷害，情況嚴重而當場昏厥。上訴人利用被害人昏迷無法反抗之機會，立即將
之抱進車後行李廂，剝奪被害人之行動自由，駕車駛至同縣淡水鎮○○路與中正路一
段交叉口處，停車打開車後行李廂察看，不料被害人已然甦醒，因頭部遭受重創無力
反抗，惟仍持上訴人所有置於後車廂之西瓜刀一把自衛。上訴人未料被害人手持西瓜
刀向其反抗，手心遭劃傷，竟迅速搶下西瓜刀，基於同前殺人之犯意，持該把西瓜刀
用力往被害人臉部砍，再砍殺頸部約三、四刀，致被害人側臥於車廂內，上訴人以為
被害人已死亡，將該刀扔進後車廂，續駕車至同縣淡水鎮○○路一七三號旁空地欲棄
屍，於打開後車廂時，發現被害人仍未氣絕，持該刀欲做最後一搏，上訴人隨手搶下
西瓜刀，將被害人拖下車，再往其臉部、頸部、肩膀、手部砍殺，使被害人受有如原
判決附表所示頭頸部無數銳器創，因失血性休克而死亡。民眾以車禍擄人為由報案，
經警追查，於同日上午九時十五分許，民眾吳則雄在上址陳屍處發現一名女屍，報警
處理，始循線查獲，並扣得上訴人所有供犯罪所用之西瓜刀一把及第ＦＨ｜○二○八
號自用小客車一輛。因而撤銷第一審科刑判決，改判依牽連犯從一重仍論處上訴人殺
人罪刑（處死刑，褫奪公權終身）。固非無見。
惟查：（一）、第二審審判期日，審判長除應命上訴人陳述上訴要旨外，依刑事訴訟
法第三百六十四條之規定，並應準用同法第二百八十七條、第二百八十八條有關第一
審之審判程序，就被訴事實訊問被告及調查證據；倘未踐行上開程序，即命辯論終結
予以判決，自屬違背法令。本件上訴人經原審論以殺人罪，判處死刑，罪刑不得謂不
重。然據原審審判筆錄之記載，審判長就事實之訊問，僅問上訴人曾否與被害人約會
數次、於露營時曾否吵架、案發日是否駕車至被害人住處接其上班、被害人是否拒絕
搭乘該車、是否駕駛該車去露營、是否以該車載過被害人及事情發生之經過等，並未
就上訴人被訴事實逐一加以訊問，俾使上訴人得就此適切行使法律所賦予之防禦權，
即行宣告辯論終結，其所踐行之訴訟程序，自非合法。（二）、採為判決基礎之證據
資料，必須經過調查程序，而顯出於審判庭者，始與直接審理主義符合，否則其所踐
行之訴訟程序，即屬違背法令。原審採為判決基礎之重要證據即行兇之ＦＨ｜○二○
八號自用小客車，既於主文內諭知沒收，但於審判期日，並未向上訴人提示照片等相
關證據或予以閱覽，使其有辯解之機會，理由亦未敘明認定該輛汽車及扣案西瓜刀為
上訴人所有所憑之證據，亦有應於審判期日調查之證據未予調查及判決理由不備之違
法。上訴意旨雖未指摘及此，惟係本院得依職權調查之事項，應認原判決有撤銷發回
更審之原因。
據上論結，應依刑事訴訟法第三百九十七條、第四百零一條，判決如主文。
中      華      民      國    九十一    年      八      月     十五     日
                              最高法院刑事第十二庭
                                  審判長法官  張  淳  淙
                                        法官  謝  俊  雄
                                        法官  蘇  振  堂
                                        法官  張  春  福
                                        法官  呂  丹  玉
      右正本證明與原本無異
                                              書  記  官
中      華      民      國    九十一    年      八      月    二十六    日
